ACORDAO-COMPLETO-2409319

ACÓRDÃO 6850/2020 ATA 20/2020 - PRIMEIRA CÂMARA

VISTOS, relatados e discutidos estes autos de recurso de reconsideração interposto por Antônio Almeida Neto, ex-prefeito de Acopiara/CE, contra o Acórdão 3964/2019-TCU-Primeira Câmara.
ACORDAM os Ministros do Tribunal de Contas da União, reunidos em sessão da 1ª Câmara, ante as razões expostas pelo Relator, em: 
9.1. conhecer do recurso de reconsideração, consoante arts. 32, inciso I, e 33 da Lei 8.443/1992, para, no mérito, dar-lhe provimento parcial, a fim de alterar os termos dos itens 9.2 e 9.3 do Acórdão 3964/2019-TCU-Primeira Câmara, passando a constar:
9.2. condenar o Sr. Antônio Almeida Neto ao pagamento da quantia descrita a seguir, atualizada monetariamente e acrescida de juros de mora calculados a partir da respectiva data até o dia da efetiva quitação, deduzida a importância restituída, fixando-lhe o prazo de 15 (quinze) dias, a contar da notificação, para que comprove, perante o Tribunal, o recolhimento do débito aos cofres do Tesouro Nacional, nos termos do art. 214, inciso III, alínea "a", do Regimento Interno do TCU, na forma da legislação em vigor:
	Data
	Débito (R$) 
	Crédito (R$) 

	10/12/2008
	325.539,13
	
	22/06/2011
		54.524,32

9.3. aplicar ao Sr. Antônio Almeida Neto a multa prevista no art. 57 da Lei 8.443/1992 no valor de R$ 50.000,00 (cinquenta mil reais) , fixando o prazo de 15 (quinze) dias, a contar da notificação, para que comprove, perante o Tribunal (art. 214, inciso III, alínea "a", do Regimento Interno do TCU) , o recolhimento da dívida ao Tesouro Nacional, atualizada monetariamente desde a data do presente Acórdão até a do efetivo recolhimento, caso paga após o vencimento, na forma da legislação em vigor;
9.2. manter inalterado os demais itens do Acórdão 3964/2019-TCU-Primeira Câmara; e
9.3. dar ciência desta deliberação ao recorrente, ao Ministério da Cidadania e ao Procurador-Chefe da Procuradoria da República no Estado do Ceará, nos termos do § 3º do art. 16 da Lei 8.443/1992 c/c o § 7º do art. 209 do Regimento Interno do TCU, para adoção das medidas que entender cabíveis.

Recurso de reconsideração interposto contra o Acórdão 3.964/2019-TCU-1ª Câmara.

Primeira Câmara

Município de Acopiara/CE.

3. Recorrente: Antônio Almeida Neto (XXX.697.763-XX).

13.1. Ministros presentes: Walton Alencar Rodrigues (Presidente), Benjamin Zymler, Bruno Dantas e Vital do Rêgo (Relator).
13.2. Ministros-Substitutos presentes: Augusto Sherman Cavalcanti e Weder de Oliveira.

ACORDAO-COMPLETO-2422887

Acórdão 1166/2021 - Primeira Câmara

ACORDAO-COMPLETO-2551440

Acórdão de Relação 2017/2022 - Plenário

Acórdão de Relação

ACORDAO-COMPLETO-2538717

Acórdão de Relação 1306/2022 - Plenário

ACORDAO-COMPLETO-2482468

Acórdão 8803/2021 - Primeira Câmara

ANTÔNIO ALMEIDA NETO

VITAL DO RÊGO

Ministro-Substituto Marcos Bemquerer Costa.

Adoto como relatório a instrução da Secretaria de Recursos (peça 114) , a seguir transcrita, com os ajustes de forma pertinentes, que teve a anuência do corpo dirigente daquela unidade técnica (peças 115 e 116) e do Ministério Público junto ao Tribunal de Contas da União (MPTCU) , representado pelo Subprocurador-Geral Lucas Rocha Furtado (peça 117) :
INTRODUÇÃO
1.1.	Cuida-se de recurso de reconsideração (peça 93) interposto pelo Sr. Antônio Almeida Neto, ex-prefeito de Acopiara/CE, contra o Acórdão 3964/2019-TCU-Primeira Câmara (peça 88) , relator Min. Marcos Bemquerer Costa, por meio do qual o Tribunal julgou tomada de contas especial instaurada em razão do não atingimento dos objetivos de Convênio firmado com o Ministério do Desenvolvimento Social e Combate à Fome (atual Ministério da Cidadania) para construção de cisternas. 
1.2.	Transcreve-se a decisão recorrida:   
VISTOS, relatados e discutidos estes autos referentes à Tomada de Contas Especial instaurada pelo então Ministério do Desenvolvimento Social e Combate à Fome - MDS em razão da inexecução do Convênio 219/2008, celebrado com o Município de Acopiara/CE, tendo por objeto a construção de cisternas de placa. 
ACORDAM os Ministros do Tribunal de Contas da União, reunidos em sessão da 1ª Câmara, ante as razões expostas pelo Relator, em:  
9.1. julgar irregulares as contas do Sr. Antônio Almeida Neto, nos termos dos arts. 1º, inciso I, 16, inciso III, alíneas b e c, e 19, caput, da Lei 8.443/1992; 
9.2. condenar o Sr. Antônio Almeida Neto ao pagamento da quantia descrita a seguir, atualizada monetariamente e acrescida de juros de mora calculados a partir da respectiva data até o dia da efetiva quitação, deduzida a importância restituída, fixando-lhe o prazo de 15 (quinze) dias, a contar da notificação, para que comprove, perante o Tribunal, o recolhimento do débito aos cofres do Tesouro Nacional, nos termos do art. 214, inciso III, alínea a, do Regimento Interno do TCU, na forma da legislação em vigor: 
	Data 
	Débito (R$) 
	Crédito (R$) 

	10/12/2008 
	590.841,36 

	22/06/2011 
	 
	54.524,32 

9.3. aplicar ao Sr. Antônio Almeida Neto a multa prevista no art. 57 da Lei 8.443/1992 no valor de R$ 90.000,00 (noventa mil reais) , fixando o prazo de 15 (quinze) dias, a contar da notificação, para que comprove, perante o Tribunal (art. 214, inciso III, alínea a, do Regimento Interno do TCU) , o recolhimento da dívida ao Tesouro Nacional, atualizada monetariamente desde a data do presente Acórdão até a do efetivo recolhimento, caso paga após o vencimento, na forma da legislação em vigor; 
9.4. autorizar, caso requerido, nos termos do art. 26 da Lei 8.443/1992 c/c o art. 217 do Regimento Interno/TCU, o parcelamento das dívidas em até 36 (trinta e seis) parcelas mensais e sucessivas, sobre as quais incidirão os correspondentes acréscimos legais (débito: atualização monetária e juros de mora; multa: atualização monetária) , esclarecendo ao responsável que a falta de pagamento de qualquer parcela importará no vencimento antecipado do saldo devedor, sem prejuízo das demais medidas legais; 
9.5. autorizar desde logo a cobrança judicial das dívidas, com base no art. 28, inciso II, da Lei 8.443/1992, caso não atendidas as notificações; 
9.6. enviar cópia deste Acórdão à Procuradoria da República no Estado do Ceará, com fundamento no art. 16, § 3º, da Lei 8.443/1992. 
HISTÓRICO
1.3.	Em análise, tomada de contas especial instaurada pelo Ministério do Desenvolvimento Social e Combate à Fome/MDS (atual Ministério da Cidadania) em face do Sr. Antônio Almeida Neto, ex-Prefeito de Acopiara/CE, em razão do não atingimento das metas do Convênio 219/2008- Siafi 700219 (peça 1, p. 88-110) , celebrado com aquele Município, tendo por objeto a construção de cisternas de placa.
1.4.	Embora o órgão concedente tenha verificado a realização de algumas atividades previstas no projeto, a conclusão do Parecer à peça 1, p. 204-214, foi de que a execução física das metas pactuadas não foi comprovada, por não terem sido lançados no Sistema SigCisternas o registro de cisternas construídas e a realização de curso de pedreiro, o registro de apenas 4 das 16 oficinas de capacitação de beneficiários previstas, a não entrega dos termos de recebimento das cisternas, e ausências de documentação referente à capacitação de beneficiários.
1.5.	A conclusão da equipe de fiscalização do então MDS foi pelo recolhimento integral dos valores federais transferidos de R$ 590.841,36, excluída a devolução de saldo no valor de R$ 54.524,32 (peça 1, p. 230) . 
1.6.	No âmbito desta Corte, feita a citação do ex-Prefeito, em duas oportunidades, a unidade técnica concluiu pela ausência de elementos que permitissem aferir a boa-fé ou excludente de responsabilidade do responsável (peças 82-84) , no que foi acompanhada pelo representante do Ministério Público junto ao TCU (peça 85) . 
1.7.	(...) 
1.8.	Em suma, concluiu-se que a meta física principal do convênio não foi alcançada, pois a convenente não adotou as providências necessárias à identificação das cisternas construídas e das famílias beneficiadas mediante alimentação do Sistema de Informações Gerenciais do Programa Cisternas.
1.9.	O Relator do acórdão combatido, Exmo. Ministro Marcos Bemquerer Costa, acompanhou os pareceres precedentes, acrescentando que, da execução física parcial das metas do Convênio indicada em parecer técnico acostado pouco antes do julgamento (peça 87) , duas delas representavam obrigações acessórias em relação ao objeto principal (peça 89, p. 6, item 22) , não restando qualquer utilidade na consecução do objeto pretendido pelo ajuste e que havia ausência de nexo de causalidade (peça 89, p. 2, p. item 15) . 
1.10.	Prolatado o Acórdão 3964/2019-TCU-Primeira Câmara (peça 88) , insurge-se contra a decisão o Sr. Antônio Almeida Neto, interpondo recurso de reconsideração (peça 93) . 
1.11.	Diante dos indícios presentes no recurso de reconsideração e no parecer à peça 87 de que o MDS se manifestou tecnicamente pela aprovação parcial da execução física da avença, propôs-se a realização de diligência ao Ministério da Cidadania a fim de obter o parecer financeiro da parcela aprovada pela Coordenação-Geral de Acesso à Água, a fim de que se verificasse a existência do necessário nexo de causalidade entre os recursos repassados pelo Ministério e a execução financeira promovida pela Prefeitura. 
1.12.	Feita a diligência à Coordenação-Geral de Execução Orçamentária e Financeira - CGEOF - do Departamento e Inclusão Social e Produtiva Rural, da Secretaria Especial de Desenvolvimento Social do Ministério da Cidadania (peça 108) , retornam os autos a esta Secretaria, com a manifestação do Órgão Ministerial (peça 113) , para apreciação de mérito do presente recurso de reconsideração. 
EXAME DE ADMISSIBILIDADE
1.13.	Reitera-se o exame preliminar de admissibilidade (peça 95) , ratificado pelo Exmo. Ministro Vital do Rêgo (peça 97) , que conheceu do recurso interposto, suspendendo-se os efeitos dos itens 9.1, 9.2, 9.3 e 9.5 do acórdão recorrido. 
EXAME DE MÉRITO
2.	Delimitação
2.1.	Constitui objeto do presente recurso de reconsideração definir se:
a) os elementos trazidos pelo recorrente e a manifestação do Ministério da Cidadania permitem reconhecer o nexo causal e a regularidade da execução física e financeira do Convênio;
b) não se configurou má-fé ou responsabilidade do recorrente, visto que não praticou atos na condição de ordenador de despesas, motivo pelo qual deveria ser reconhecida sua ilegitimidade passiva.
3.	Da execução financeira do Convênio 219/2008 (peça 93, p. 2-7 e 17 e peça 113) 
3.1.	O recorrente afirma ser contraditório que a concedente tenha reconhecido que os recursos do MDS foram aplicados na aquisição de materiais, bem como os recursos de contrapartida em despesas de serviços e posteriormente afirmado que a execução da meta física não foi comprovada (p. 2) .
3.2.	Assevera causar espécie que o MDS tenha afiançado denúncia telefônica e não ter dado crédito às informações do recorrente via sistema próprio do Ministério, sendo que o próprio órgão deveria ter providenciado a vistoria in loco para atestar a execução das mesmas, o que não ocorreu, em violação à cláusula 2.1.6 do termo de convênio, que exigia do concedente acompanhar, supervisionar, fiscalizar e avaliar a execução do convênio (p. 3) .
3.3.	Afirma ter sido prejudicado, visto que mesmo tendo juntado toda a documentação da prestação de contas, ao sair da chefia do Executivo, ficou impossibilitado de ter acesso aos documentos relativos ao convênio, por culpa do sucessor (p. 3-4) .
3.4.	Aduz estar totalmente configurado o nexo causal, visto que o próprio relator teria destacado que a concedente reconheceu a aplicação dos recursos, de acordo com o Parecer Técnico nº 4/2012, de 28/3/2012 (p. 4-5) .
3.5.	Afirma que, com relação às demais metas, o Relator reconheceu a aprovação parcial dos recursos aplicados no percentual de 1,72%, o que afirma ser totalmente inconsistente, visto que boa parte das cisternas estão em perfeita execução e uso (p. 5) .
3.6.	Defende que o valor imputado ao recorrente deveria ser reduzido proporcionalmente, considerando o que foi corretamente aplicado, conforme entendimento já firmado pelo TCU, nos autos do Acórdão 6322/2018-TCU-Segunda Câmara, a fim de levar em consideração o que foi apurado pela Secretaria Especial de Desenvolvimento Social do MDS. Aponta que na única ida do Ministério ao Município de Acopiara, em 2010, foi constatada a execução de 140 cisternas, conforme Nota Técnica 31/2010, de 16/4/2010, e em outro momento, a mesma Secretaria Especial de Desenvolvimento Social realizou nova análise, conforme Nota Técnica 51/2019, que consignou aprovação parcial da Meta 1, com 241 cisternas executadas (p. 6-7) .
3.7.	Alega a execução, ao menos parcial, das 522 cisternas objeto da avença, e reproduz excerto de laudo realizado pela Polícia Federal quando de sua vistoria in loco, baseado nas denúncias ditas vazias da oposição, no qual estaria reconhecida a execução de 485 cisternas ou 93% das cisternas previstas, e R$ 549.443,90 de execução financeira, o que demonstraria a impossibilidade de penalizar o recorrente com a devolução integral dos recursos, em contradição com posicionamento da Polícia Federal e do próprio Ministério do Desenvolvimento Social (peça 93, p. 17) .
Análise
3.8.	A Nota Técnica nº 51/2019, acostada pelo recorrente à peça 87, consigna a aprovação parcial da execução física da avença, considerados os termos de recebimento apresentados pelo recorrente em três oportunidades diferentes, que apontam para a execução correta de 231 cisternas (44% do total) (e não 241 como alega o responsável) , além da capacitação de pedreiros no percentual de 92% da meta prevista, além de cursos de capacitação em gestão de recursos hídricos, executados no percentual de 44%.
3.9. 	A referida Nota Técnica 51/2019, que realizou análise dos termos de recebimento e das condições das coordenadas geográficas, identificou ainda precisamente a localização das cisternas em municípios adjacentes (peça 87, p. 6-7) :
35. Durante a análise do 3º lote dos termos de recebimento, foi realizado um levantamento das condições das coordenadas geográficas, sendo observado que a maioria delas estavam no formato de Graus, Minutos e Segundos, e convertidos para o sistema de coordenadas em graus decimais, a fim de permitir uma padronização e posterior visualização das cisternas no mapa.
36. Em seguida, foi estabelecido por referência da CONCAR (Comissão Nacional de Cartografia) , a utilização do Sistema de Coordenadas Geográficas SIRGAS 2000, padrão brasileiro para dados cartográficos.
37. O software livre de Sistema de Informações Geográficas escolhido para a execução e visualização do trabalho de análises foi o QGIS que, além de ser gratuito, fornece boas ferramentas de análises geográficas, necessárias para a leitura territorial do programa Cisternas.
38. O padrão de coordenadas utilizado no sistema foi o de graus decimais por se tratar do principal formato de dados geográficos utilizados. 
39. Destarte, foi identificado que 59 (cinquenta e nove) cisternas de 16 mil litros encontram-se fora do município de Acopiara, distribuídos nos municípios Catarina, Mombaça, Orós, Parambú, Quixelô, Saboeiro e Solonópole, conforme tabela abaixo: 
 (omissis) 
3.10.	Além disso, o próprio recorrente reconheceu em ofício enviado à Funasa, que diversas cisternas foram instaladas em localidades outras a fim de beneficiar famílias mais carentes, e a Autarquia informou que era necessário que todas as cisternas remanejadas tivessem seus cadastros atualizados no sistema SIGCisternas (peça 87, p. 6, item 33) : 
"O Ofício nº 298/2018 encaminhado pelo convenente registra que "35 cisternas foram remanejadas para outras localidades a fim de beneficiar famílias mais carentes e com mais dificuldades de acesso à água, fato esse corroborado e acordado com o Conselho à época." Por conseguinte, a Ata da Assembleia Geral do Conselho Municipal de Desenvolvimento Rural Sustentável do Município de Acopiara/CE destacou que as 35 (trinta e cinco) cisternas "foram construídas em localidades diferentes em virtude da capacitação dos beneficiários e da ativação da OCP - Operação Carro Pipa no Município de Acopiara/CE, e o surgimento do Assentamento Virador, houve a mudança de Beneficiário e localidade". Neste sentido, faz-se necessário que todas as cisternas remanejadas para outras localidades tenham os cadastros atualizados no sistema SIG Cisternas".
3.11.	Consignou ainda a Coordenação-Geral de Acesso à Água, na nota técnica acostada à peça 87, p. 7: 
Portanto, faz-se necessário que o convenente preste novos esclarecimentos em relação às 291 cisternas não aprovadas, conforme motivação registrada no Anexo 3631303. Em relação às 231 aprovadas na atual análise, entendeu-se que as informações e/ou documentações foram suficientes para sanar as pendências anteriormente registradas. (Grifos acrescidos) 
3.12.	A mesma Coordenação conclui (peça 87, p. 8) pela reprovação parcial da meta 1, no valor de R$ 329.377,08 (R$ 591.841,00 - 261.464,28) ; aprovação parcial da meta 2 no valor de R$ 2.860,58 (total de R$ 2.975,00 - R$ 114,42) ; e aprovação parcial da meta 3, no montante de R$ 4.545,03 (161 beneficiários x R$ 28,23) , conforme conclusão à peça 87, p. 9. Sugere ainda o encaminhamento da referida Nota Técnica à Coordenação-Geral de Execução Orçamentária e Financeira, para as providências cabíveis, o que motivou a realização da diligência àquela Coordenação-Geral para obtenção do parecer financeiro (peça 108) . 
3.13.	As demais cisternas supostamente construídas não tiveram sua aprovação física pelo Ministério da Cidadania, em razão de divergências nos Termos de Recebimento enviados, com desconexão entre os lotes de documentações, indícios de montagens e uso de Photoshop para criação de placas de identificação, divergências na construção das cisternas e nos canos, dentre outras irregularidades consignadas na nota técnica acostada à peça 87 e referenciadas no parecer financeiro à peça 113.
3.14.	Analisando-se a documentação encaminhada pelo Ministério da Cidadania a título de análise financeira, identifica-se que (peça 113, p. 6-8) :
i) após análise dos extratos da conta de investimentos verificou-se que o Município de Acopiara/CE devolveu aos cofres da União valor superior ao que lhe caberia se obedecesse ao critério de proporcionalidade, no valor de R$ 1.671,00, além do saldo remanescente de contrapartida municipal de R$ 2.166,95, valor esse conjunto que deve ser abatido da quantificação final do débito;
ii) em relação aos pagamentos realizados, o documento de liquidação relativo à NF nº 1693, da empresa Acopiara Construções Ltda., apresenta o valor de R$ 282.005,25, diverso do constante da nota fiscal, de R$ 431.313,09, valor este que somado às demais despesas constantes da Plataforma +Brasil (R$ 307.236,24) , elevaria o montante do Convênio para R$ 738.549,33, acima, portanto, do valor firmado e pactuado.
iii) desse modo, por ocasião da reprovação parcial da meta 1, reconhecida pela área técnica, a conclusão da Coordenação-Geral de Execução Orçamentária e Financeira é de que o convenente deve ser imputado em débito no montante de R$ 329.377,08; em relação à reprovação parcial das metas 2 e 3, considerando o repasse a maior feito aos cofres da União, caberá a devolução dos recursos sobressalentes ao Tesouro Municipal de Acopiara/CE, no valor de R$ 3.837,95; desse modo, deverão ser devolvidos aos cofres da União o valor de R$ 325.539,13  (R$ 329.377,08 - R$ 3.837,95) .
3.15.	Diante do exposto, propor-se-á o provimento parcial do presente recurso de reconsideração, para reduzir o valor do débito imputado ao Sr. Antônio Almeida Neto para R$ 325.539,13, e reduzir proporcionalmente o valor da multa aplicada. 
4.	Da ausência de má-fé e de responsabilidade do recorrente nas irregularidades  (peça 93, p. 8-16) 
4.1.	Afirma que não se identifica responsabilidade suficiente a suportar as consequências da tomada de contas, visto que o recorrente nunca foi ordenador de despesas, não autorizou empenhos, pagamentos ou praticou qualquer ato próprio a respeito, conforme o DL nº 200/1967 e IN/STN nº  5/1996, tendo apenas assinado o Convênio (p. 8-9) .
4.2.	Assevera que o próprio contrato com a empresa prestadora de serviços foi assinado pelo Secretário de Agricultura municipal, em obediência à Lei 1.524/2009, que versa sobre a desconcentração da atividade municipal, a mesma autoridade que assinava as notas de empenho, e efetuava os pagamentos (p. 9-10) .
4.3.	Ressalta que o entendimento da responsabilidade do recorrente por culpa in elegendo ou in vigilando vem sendo mitigada pela jurisprudência do TCU, conforme decisões que menciona, os Acórdão 2661/2015-TCU-Segunda Câmara e 183/2016-TCU-Plenário (p. 10-12) .
4.4.	Acrescenta que todos os atestos eram dados pelo então secretário de agricultura, Carlos Aragão da Silva, assim como a homologação da licitação, e atos licitatórios, além do contrato com a empresa vencedora do certame a coordenação da execução dos objetivos da avença (p. 12-13) .
4.5.	Argumenta que o instrumento da delegação de poderes se destina a investir outro indivíduo para prática de atos administrativos, com capacidade técnica para executar suas atribuições, não sendo razoável exigir-se de um Prefeito Municipal ter ciência sobre tudo o que acontece abaixo de si e menciona o Acórdão 1065/2016-TCU-Plenário, que isentou ex-prefeito da responsabilidade pela gestão de recursos do PNATE e o Acórdão 7304/2013-TCU-Primeira Câmara, que excluiu a responsabilidade de prefeito pela utilização dos recursos transferidos, em vista da prática de atos de gestão e controle pelo secretário municipal (p. 14-15) .
4.6.	Afirma que sua responsabilização é um ataque à segurança jurídica e ao princípio da razoabilidade, além de ir de encontro aos princípios mais modernos de gestão pública, que privilegiam o modelo de descentralização/desconcentração de atividades, de modo que exigir deveres que exorbitam das atribuições do agente público é tornar inviável o processo de gestão (p. 15) .
4.7.	Aduz não competir ao defendente que revise, por exemplo, as medições de obras e/ou procedimentos de liquidação de pagamentos de todos os contratos da prefeitura, ou os requisitos para esses pagamentos, e tal fato importaria em colocar o ex-prefeito como corresponsável por qualquer ato irregular então praticado por Secretário ou gestor municipal. Dito isso, registra que a responsabilidade perante o TCU é subjetiva, sendo imprescindível a demonstração do dolo ou culpa strictu sensu, na conduta do agente, e imputar o dever de ressarcimento significa responsabilizar objetivamente o defendente (p. 16) .
Análise
4.8.	Compulsando-se os autos, verifica-se que o recorrente não juntou qualquer documento evidenciando não ter participado de qualquer ato relativo ao Convênio 219/2008. Além disso, o Relatório do acórdão recorrido, à peça 90, p. 7, item 32, indica os atos atribuídos ao Sr. Antônio Almeida Neto, responsável pessoalmente pela correta execução da avença, da qual foi subscritor:
a) firmou o termo de convênio (Peça 1, p. 110) ; 
b) geriu os recursos do Convênio, incumbindo-se de aplicar os recursos federais recebidos para aquisição de materiais para construção de cisternas de placas e os recursos da contrapartida municipal para a realização de despesas com locomoção, alimentação e hospedagem, além de aquisição de material de consumo e pagamento de serviços de terceiros necessários à execução do projeto conveniado; 
c) recolheu R$ 54.524,32 à conta da União; 
d) não comprovou a existência das cisternas previstas no Convênio nem a sua entrega aos beneficiários; 
e) não comprovou a realização das demais metas previstas no Convênio, relativas à capacitação de pedreiros e beneficiários; 
f) no intuito de demonstrar a execução do Convênio, apresentou documentação inconsistente e contraditória, na qual há indícios de irregularidades, como falsificação de assinaturas dos beneficiários nos termos de recebimento e fornecimento de informações falsas sobre a localização das cisternas a serem entregues. 
4.9.	A Nota Técnica 51/2019, de 7/5/2019, da Coordenação-Geral de Acesso à Água do Ministério da Cidadania (peça 87) , concluiu pela aprovação parcial da execução física pactuada, nos termos abaixo definidos (peça 87) , e cuja comprovação compete ao recorrente e não a este Tribunal ou ao Ministério da Cidadania:
a) APROVAÇÃO PARCIAL DA META Nº 01 - com 291 cisternas reprovadas do total de 522 previstas no plano de trabalho, ao custo unitário de R$ 1.131,88 (hum mil, centro e trinta e um reais e oitenta e oito centavos) , totalizando o valor de R$ 329.377,08 (trezentos e vinte e nove mil, trezentos e setenta e sete reais e oito centavos) ; 
b) APROVAÇÃO PARCIAL DA META Nº 02 - com 2 pedreiros não capacitados do total dos 52 previstos no plano de trabalho, tendo em vista a não identificação da assinatura nas listas de presença que foram presentadas, resultando na glosa total de R$ 114,42 (cento e catorze reais e quarenta e dois centavos) ; 
c) APROVAÇÃO PARCIAL DA META Nº 03 - com 161 beneficiários - dentre os 522 previstos - que não tiveram participação comprovada nas oficinas em GRH por meio das listas de presença no âmbito do convênio, ao custo unitário de R$ 28,23 (vinte e oito reais e vinte e três centavos) por beneficiário, perfazendo o valor total de R$ 4.545,03 (quatro mil, quinhentos e quarenta e cinco centavos e três centavos) .
4.9.	Conforme consignado no tópico anterior, o parecer financeiro do Ministério concedente, com base na documentação intempestivamente enviada pelo responsável, reconheceu o nexo causal da parcela executada da Meta nº 1, remanescendo, assim, o valor correspondente a 291 cisternas cuja correta execução não foi comprovada. 
4.10.	O recorrente indica agora em sede recursal, como responsável pela gestão da avença, o então Secretário de Agricultura Carlos Aragão da Silva, mas não o fez em nenhum momento precedente nos autos, bem como não trouxe quaisquer documentos comprobatórios de sua total ausência de responsabilidade face à consecução do projeto, que era de envergadura considerável para o Município de Acopiara, e que, portanto, deveria estar sendo acompanhado de perto pelo primeiro gestor municipal. Aliás, todas as comunicações do Ministério do Desenvolvimento Social e Combate à Fome e posteriormente Ministério da Cidadania, eram dirigidas ao recorrente e não ao Secretário de Agricultura.
4.11.	Assim, compete ao gestor, e não a esta Corte, ao Ministério concedente ou outros agentes públicos não arrolados nos autos ou cuja responsabilidade pudesse ser indicada mediante documentação comprobatória, a produção das provas necessárias à comprovação da boa e regular aplicação da parcela relativa às 291 cisternas cuja execução física foi reprovada pelo próprio Ministério. 
4.12.	Essa reprovação se deu em razão da existência de beneficiários distintos entre os documentos até então apresentados, incompatibilidade dos locais de instalação das cisternas, padrões de acabamento distintos, fotografias cortadas, escuras e editadas, impossibilidade de leitura da placa de identificação, instalação de cisternas fora dos limites geográficos do Município, conforme consignado na nota técnica à peça 87, p. 4-8, nota essa que reforçou, ao final, que "faz-se necessário que o convenente preste novos esclarecimentos em relação às 291 cisternas não aprovadas, conforme motivação registrada no Anexo 3631303". 
4.13.	Isso porque, conforme a jurisprudência deste Tribunal, a delegação de competência não implica a delegação de responsabilidade, cabendo ao delegante responsabilizar-se pela fiscalização dos atos de seus subordinados, notadamente quando as irregularidades assumem uma amplitude e relevância que caracteriza grave omissão. Nesse sentido, algumas ementas da jurisprudência selecionada do TCU:
"O instituto da delegação de competência não exime o autor da delegação do dever de acompanhar os atos praticados pelo agente delegado. Mesmo quando não há a prática direta de atos administrativos, os agentes políticos podem ser responsabilizados, se as irregularidades tiverem um caráter de tal amplitude e relevância que, no mínimo, fique caracterizada grave omissão no desempenho de suas atribuições de supervisão hierárquica" (Acórdão 1346/2013-TCU-Plenário, rel. Min. Marcos Bemquerer) 
"Agentes políticos somente podem ser responsabilizados quando praticarem atos administrativos de gestão ou, se não praticarem, quando as irregularidades tenham caráter de tal amplitude e relevância que, no mínimo, fique caracterizada grave omissão no desempenho de suas atribuições de supervisão hierárquica" (Acórdão 5214/2015-TCU-Segunda Câmara, rel. Min. Vital do Rêgo) 
Os agentes políticos podem ser responsabilizados perante o Tribunal, ainda que não tenham praticado atos administrativos, quando as irregularidades detectadas tiverem um caráter de tal amplitude e relevância que, no mínimo, fique caracterizada grave omissão no desempenho de suas atribuições de supervisão hierárquica. (Acórdão 1625/2015-TCU-Plenário, rel. Min. Marcos Bemquerer) .
4.14.	Oportuno registrar que a presente análise propõe o reconhecimento da correta execução parcial do Convênio a despeito de as obras terem, segundo a referida nota técnica à peça 87, se iniciado entre maio e junho de 2012, após o término da vigência do Convênio ocorrida em 25/4/2011, em penhor da prevalência, no caso concreto, do princípio da verdade material.
4.15.	Desse modo, rejeitam-se as alegações recursais relativas à ilegitimidade passiva do recorrente, pugnando-se, contudo, pelo provimento parcial deste recurso de reconsideração, para reduzir o montante do débito imputado ao Sr. Antônio Almeida Neto, bem como para reduzir proporcionalmente a multa a ele aplicada.
CONCLUSÃO
5.1.	Das análises anteriores, conclui-se que:
a) após a diligência promovida junto ao Ministério da Cidadania, conclui-se ser possível a redução do débito original imputado ao Sr. Antônio Almeida Neto para R$ 329.377,08, de cujo montante deve ser abatido o valor de R$ 3.837,95, recolhido a maior aos cofres da União, totalizando-se um montante original de débito de R$ 325.539,13;
b) compete ao gestor municipal trazer os elementos de convicção para comprovar a boa e regular aplicação integral dos recursos, não havendo que se falar em ilegitimidade passiva, visto que não existem elementos nos autos que infirmem sua responsabilidade pela boa execução da avença. 
PROPOSTA DE ENCAMINHAMENTO
6.1.	Ante o exposto, submete-se à consideração superior a presente análise do recurso de reconsideração interposto pelo Sr. Antônio Almeida Neto contra o Acórdão 3964/2019-TCU-Primeira Câmara, propondo-se, com fundamento no art. 33, da Lei 8.443/1992:
a) conhecer e, no mérito, dar provimento parcial ao recurso, para reduzir o valor do débito imputado por meio do item 9.2 do acórdão recorrido para R$ 325.539,13, com redução proporcional do valor da multa aplicada pelo item 9.3 do decisum;
b) dar ciência da deliberação que vier a ser prolatada aos responsáveis e interessados e à Procuradoria da República no Estado do Ceará.
É o relatório.

Antônio Braga Neto (OAB/CE 17.713) e outros, representando Antônio Almeida Neto.

Subprocurador-Geral Lucas Rocha Furtado.

RECURSO DE RECONSIDERAÇÃO EM Tomada de contas especial. CONHECIMENTO. PROVIMENTO PARCIAL. REDUÇÃO DO DÉBITO e redução proporcional da multA. CIÊNCIA.

TOMADA DE CONTAS ESPECIAL (TCE)

Secretaria de Recursos (Serur).

Em exame, recurso de reconsideração interposto por Antônio Almeida Neto, ex-prefeito de Acopiara/CE, contra o Acórdão 3964/2019-TCU-Primeira Câmara, in verbis:
9.1. julgar irregulares as contas do Sr. Antônio Almeida Neto, nos termos dos arts. 1º, inciso I, 16, inciso III, alíneas b e c, e 19, caput, da Lei 8.443/1992; 
9.2. condenar o Sr. Antônio Almeida Neto ao pagamento da quantia descrita a seguir, atualizada monetariamente e acrescida de juros de mora calculados a partir da respectiva data até o dia da efetiva quitação, deduzida a importância restituída, (...) : 
	Data 
	Débito (R$) 
	Crédito (R$) 

	10/12/2008 
	590.841,36 

	22/06/2011 
	 
	54.524,32 

9.3. aplicar ao Sr. Antônio Almeida Neto a multa prevista no art. 57 da Lei 8.443/1992 no valor de R$ 90.000,00 (noventa mil reais) , (...) ; 
A tomada de contas especial foi instaurada pelo então Ministério do Desenvolvimento Social e Combate à Fome - MDS (atual Ministério da Cidadania) , em razão da não comprovação da execução física das metas pactuadas no âmbito do Convênio 219/2008 - Siafi 700219 (peça 1, p. 88-110 e 204-214) , celebrado com o Município de Acopiara/CE em 5/12/2008, com vistas à construção de cisternas de placa.
De acordo com o Parecer de peça 1, p. 204-214, não foram lançados no Sistema SigCisternas o registro de cisternas construídas, a realização de curso de pedreiro e o registro de 12 oficinas de capacitação de beneficiários de um total de 16 previstas, além de constar a ausência de termos de recebimento das cisternas e de documentação referente à capacitação de beneficiários de 4 oficinas.
De acordo com o plano de trabalho aprovado (peça 1, p. 12-24) , o ajuste contemplou as seguintes metas físicas: (a) construção de 522 cisternas (R$ 590.843,76) ; (b) capacitação de pedreiros (R$ 2.975,00) ; (c) capacitação das famílias beneficiadas em gerenciamento de recursos hídricos (R$ 14.740,48) ; e (d) acompanhamento, monitoramento, coordenação técnica e supervisão (R$ 364,00) . Para tanto, foram liberados recursos federais no montante de R$ 590.841,36, creditados na conta corrente específica do convênio em 10/12/2008. O ajuste vigorou até 25/4/2011, incluída a prorrogação. A prestação de contas final foi recebida em 30/6/2011 e examinada pela Coordenação-Geral de Acesso à Água - CGAA do MDS, nos termos do Parecer Técnico 4, de 28/3/2012 (peça 1, p. 204/214) .
Nesta fase recursal, o ora recorrente alega, em síntese (peça 93) , que:
i) a Secretaria Especial de Desenvolvimento Social constatou a construção de 241 cisternas, conforme Nota Técnica 51/2019 (peça 93, p. 6-7) ;
ii) a Polícia Federal realizou vistoria in loco e reconheceu a construção de 485 cisternas, correspondente a 93% do total previsto e a R$ 549.443,90 em termos financeiros (peça 93, p. 17) ;
iii) a concedente reconheceu que os recursos do MDS foram aplicados na aquisição de materiais, bem como os recursos de contrapartida em despesas de serviços e, posteriormente, afirmou que a execução da meta física não foi comprovada (peça 93, p. 2) ;
iv) o nexo causal está configurado, pois o próprio relator teria destacado que a concedente reconheceu a aplicação dos recursos, de acordo com o Parecer Técnico 4, de 28/3/2012 (peça 93, p. 4-5) ;
v) com relação às demais metas, o relator reconheceu a aprovação parcial dos recursos aplicados no percentual de 1,72%, o que afirma ser totalmente inconsistente, visto que boa parte das cisternas está em perfeita execução e uso (peça 93, p. 5) ;
vi) foi prejudicado, visto que mesmo tendo juntado toda a documentação da prestação de contas, ao sair da chefia do Executivo, ficou impossibilitado de ter acesso aos documentos relativos ao convênio, por culpa do sucessor (peça 93, p. 3-4) ;
vii) o valor imputado ao recorrente deveria ser reduzido proporcionalmente, considerando o que foi corretamente aplicado, em vista do apurado pelo MDS e pela Polícia Federal (peça 93, p. 6-7) ;
viii) a sua responsabilização não se sustenta, porque nunca foi ordenador de despesas e não autorizou empenhos, pagamentos ou praticou qualquer ato próprio a respeito, conforme o Decreto-Lei 200/1967 e Instrução Normativa-STN nº  5/1996, tendo apenas assinado o Convênio (peça 93, p. 8-9) ;
ix) o secretário de agricultura municipal, à época, Carlos Aragão da Silva, foi quem assinou a homologação da licitação, os atos licitatórios, o contrato com a empresa prestadora de serviços, as notas de empenho e os atestos e efetuou os pagamentos, além de coordenar a execução dos objetivos da avença, em obediência à Lei 1.524/2009, sobre desconcentração da atividade municipal (peça 93, p. 9-10 e 12-13) ;
x) o entendimento da responsabilidade do recorrente por culpa in elegendo ou in vigilando vem sendo mitigada pela jurisprudência do TCU, conforme Acórdão 2661/2015-TCU-Segunda Câmara e 183/2016-TCU-Plenário (peça 93, p. 10-12) ;
xi) o instrumento da delegação de poderes se destina a investir outro indivíduo para prática de atos administrativos, com capacidade técnica para executar suas atribuições, não sendo razoável exigir-se de um Prefeito Municipal ter ciência sobre tudo o que acontece abaixo de si e menciona o Acórdão 1065/2016-TCU-Plenário, que isentou ex-prefeito da responsabilidade pela gestão de recursos do PNATE e o Acórdão 7304/2013-TCU-Primeira Câmara, que excluiu a responsabilidade de prefeito pela utilização dos recursos transferidos, em vista da prática de atos de gestão e controle pelo secretário municipal (peça 93, p. 14-15) ;
xii) a sua responsabilização é um ataque à segurança jurídica e ao princípio da razoabilidade, além de ir de encontro aos princípios mais modernos de gestão pública, que privilegiam o modelo de descentralização/desconcentração de atividades, de modo que exigir deveres que exorbitam das atribuições do agente público é tornar inviável o processo de gestão (peça 93, p. 15) ; e 
xiii) não competiria ao defendente que revisasse, por exemplo, as medições de obras e/ou procedimentos de liquidação de pagamentos de todos os contratos da prefeitura, ou os requisitos para esses pagamentos, pois tal fato importaria em colocar o ex-prefeito como corresponsável por qualquer ato irregular então praticado por Secretário ou gestor municipal. Em vista disso, registra que a responsabilidade perante o TCU é subjetiva, sendo imprescindível a demonstração do dolo ou culpa strictu sensu, na conduta do agente, e imputar o dever de ressarcimento significa responsabilizar objetivamente o defendente (peça 93, p. 16) .
A Secretaria de Recursos (Serur) realizou diligência junto ao Ministério da Cidadania (peças 105-109) , a fim de obter manifestação daquele órgão setorial sobre existência ou não de nexo de causalidade entre os recursos repassados e as despesas efetuadas no âmbito do Convênio 219/2008 - Siafi 700219, à luz dos termos da Nota Técnica 51/2019, da lavra da Secretaria Especial de Desenvolvimento Social (peça 87) .
Em resposta à diligência, o Ministério da Cidadania encaminhou a Nota Técnica Complementar 10/2020 (peça 108, p. 5-8) .
A Serur, após analisar os argumentos recursais apresentados e a documentação recebida em sede de diligência, propôs (peça 114 a 116) , com anuência do Ministério Público junto ao Tribunal de Contas da União (MPTCU) , representado pelo Subprocurador-Geral Lucas Rocha Furtado (peça 117) , o provimento parcial do recurso, a fim de reduzir o valor do débito imputado, por meio do item 9.2 do acórdão recorrido, para R$ 325.539,13, com redução proporcional do valor da multa aplicada pelo item 9.3 do decisum.
O presente recurso de reconsideração deve ser conhecido, por atender aos requisitos de admissão dispostos nos arts. 32, inciso I, e 33 da Lei 8.443/1992.
Com relação ao mérito, manifesto minha concordância com a proposta formulada pela Serur, que contou com a anuência do MPTCU, razão pela qual incorporo em minhas razões de decidir os argumentos expendidos nos pareceres transcritos no relatório que precede este voto, sem prejuízo de tecer algumas considerações.
Não socorre o recorrente a alegação de que foi prejudicado em virtude de não ter tido acesso aos documentos relativos ao convênio, por culpa do sucessor. A jurisprudência deste TCU aponta que as dificuldades de ordem política na obtenção de documentos necessários à prestação de contas de recursos federais aplicados, se não resolvidas com a administração sucessora, devem, por meio de ação apropriada, ser levadas ao Poder Judiciário, não cabendo ao TCU garantir ao responsável o acesso à referida documentação, haja vista que o ônus da prova cabe ao gestor dos recursos, a exemplo dos Acórdão 1839/2019-TCU-Primeira Câmara (de minha relatoria) , 437/2018-TCU-2ª Câmara (relator Ministro Augusto Nardes) , 352/2017-TCU-1ª Câmara (relator Ministro Benjamin Zymler) , 3.357/2016-TCU-1ª Câmara (relator Ministro Bruno Dantas) , 1.731/2014-TCU-2ª Câmara (relator Ministro-Substituto Marcos Bemquerer) .
Não merecem prosperar os argumentos apresentados pelo recorrente de tentar afastar a sua responsabilidade, com base no instituto da delegação de competência, e direcioná-la ao gestor que esteve à frente da secretaria municipal de agricultura, à época dos fatos. 
Consoante destacado pela unidade técnica, o Relatório do acórdão recorrido (peça 90, p. 7, item 32) indica os atos atribuídos ao Sr. Antônio Almeida Neto, responsável pessoalmente pela correta execução da avença, da qual foi subscritor:
a) firmou o termo de convênio (peça 1, p. 110) ; 
b) geriu os recursos do Convênio, incumbindo-se de aplicar os recursos federais recebidos para aquisição de materiais para construção de cisternas de placas e os recursos da contrapartida municipal para a realização de despesas com locomoção, alimentação e hospedagem, além de aquisição de material de consumo e pagamento de serviços de terceiros necessários à execução do projeto conveniado; 
c) recolheu R$ 54.524,32 à conta da União; 
d) não comprovou a existência das cisternas previstas no Convênio nem a sua entrega aos beneficiários; 
e) não comprovou a realização das demais metas previstas no Convênio, relativas à capacitação de pedreiros e beneficiários; 
f) no intuito de demonstrar a execução do Convênio, apresentou documentação inconsistente e contraditória, na qual há indícios de irregularidades, como falsificação de assinaturas dos beneficiários nos termos de recebimento e fornecimento de informações falsas sobre a localização das cisternas a serem entregues. 
Ressalto, ainda, que o ex-prefeito, juntamente com o ex-secretário municipal de agricultura e desenvolvimento sustentável, assinou os documentos da prestação de contas final encaminhada para o MDS, quais sejam (peça 23, p. 2-8) : relatório de execução físico-financeira; relatório de execução da receita e despesa; relação de pagamentos; conciliação bancária; relação de bens; relatório de cumprimento do objeto; e termo de aceitação definitivo da obra.
Friso que a jurisprudência predominante deste Tribunal é no sentido de que o instituto da delegação de competência não implica delegação de responsabilidade, cabendo ao gestor delegante o dever de fiscalizar os atos praticados de seus subordinados, a exemplo dos Acórdãos do Plenário 170/2018 (relator Ministro Benjamin Zymler) , 2.457/2017 (relatora Ministra Ana Arraes) , 479/2010 (relator Ministro Raimundo Carreiro) , 248/2010 (relator Ministro Walton Alencar Rodrigues) , 830/2014 (relator Ministro Marcos Bemquerer) e 2.345/2006 (relator Ministro Augusto Nardes) .
Ademais, essa supervisão hierárquica assume ainda maior relevância em face da estrutura administrativa do convenente em face da dimensão do objeto pactuado com o Governo Federal.
Para se ter uma dimensão da importância da execução do objeto desse convênio para a municipalidade, o Município de Acopiara/CE apresentava 51,2 mil habitantes, segundo dados do censo de 2010 (disponível em ; acesso em 5/5/2020) . A construção de 522 cisternas para contribuir na solução do problema hídrico de uma localidade situada no semiárido nordestino não seria uma intervenção cujo chefe do Executivo municipal pudesse se eximir de acompanhar a execução e o andamento do ajuste.
Assim, entendo que está caracterizada a culpabilidade do ora recorrente quanto às falhas apontadas nos presentes autos, em especial, a não comprovação da execução física das 522 cisternas de placas de concreto com capacidade de 16 mil litros, o que gerou o débito imputado ao Sr. Antônio Almeida Neto, nos termos do Acórdão 3964/2019-TCU-Primeira Câmara.
Não merece acolhimento a argumentação do recorrente de que o nexo causal está configurado em vista de (i) o MDS ter reconhecido a aplicação dos recursos federais na aquisição de materiais e da contrapartida municipal em despesas de serviço, e (ii) o relator ter reconhecido a aprovação parcial dos recursos aplicados no percentual de 1,72%.
A execução física do objeto conveniado não foi comprovada na íntegra. De acordo com o plano de trabalho aprovado (peça 1, p. 12-24) , o ajuste contemplou as seguintes metas físicas: (i)  construção de 522 cisternas de 16 mil litros de placas de concreto (R$ 590.843,76) ; (ii) capacitação de pedreiros (R$ 2.975,00) ; (iii)  capacitação das famílias beneficiadas em gerenciamento de recursos hídricos (R$ 14.740,48) ; e (iv)  acompanhamento, monitoramento, coordenação técnica e supervisão (R$ 364,00) .
Sobre esses pontos, o relator a quo rejeitou as alegações de defesa do responsável, cabendo destacar os seguintes excertos do voto condutor do acórdão recorrido:
4. (...) , tendo o concedente consignado que "o montante dos recursos do MDS foi aplicado na aquisição de materiais para construção de cisternas de placas e os recursos da contrapartida foram aplicados nas despesas com locomoção/alimentação e hospedagem, material de consumo e no pagamento de serviços de terceiros - pessoa física", (...) (Parecer Técnico 4/2012, de 28/03/2012, peça 1, p. 204/214) .
5. Embora o concedente tenha verificado a prática dos atos acima mencionados, aparentemente relacionados à gestão de recursos do convênio, ele afirmou que a execução física das metas pactuadas não foi comprovada. (...) .
6. Na sequência, considerando que o objetivo principal do convênio - a construção de cisternas - não foi cumprido, sendo as demais metas apenas acessórias e isoladas, a Coordenação Geral de Execução Orçamentária do MDS reprovou integralmente a execução dos valores federais transferidos ao convenente, excluída a devolução do saldo de convênio de R$ 54.524,32 efetuada em 22/06/2011 (Nota Técnica 225/2012, de 19/07/2012, peça 1, p. 230) .
 (...) 
13.	 Por não vislumbrar elementos que permitissem aferir a boa-fé ou excludente de responsabilidade, a SEC/CE e o Ministério Público junto ao TCU, representado pelo Subprocurador-Geral Lucas Rocha Furtado, propõem que as contas do Responsável sejam julgadas irregulares, com fundamento nas hipóteses previstas no art. 16, inciso III, alíneas b e c, da Lei 8.443/1992, e que ele seja condenado ao pagamento do débito correspondente a integralidade dos recursos federais recebidos pelo Município de Acopiara/CE por força do Convênio 219/2008, descontada a restituição de saldo efetuada, bem como à multa prevista no art. 57 do referido diploma.
 (...) 
15. Acolho o encaminhamento descrito no item 13 supra, pelos fundamentos que constam nas instruções transcritas no Relatório precedente, sem prejuízo de ressaltar que a imposição de prestar contas e de comprovar a boa e regular aplicação dos recursos federais recebidos decorre do ordenamento jurídico, notadamente do bloco normativo composto pelas disposições dos arts. 70, parágrafo único, da Constituição Federal, 93 do Decreto-lei 200/1967 e 66 do Decreto 93.872/1986. Ou seja, é ônus do gestor público aplicar os recursos alocados ao convênio no objeto acordado e comprovar, os gastos efetuados, o objeto realizado e o nexo de causalidade entre um e outro de acordo com as normas que regulamentam o repasse.
 (...) 
22.	 (...) de que houve execução física de 92% da meta 2 e de 44% da meta 3, entendo que ela não tem o condão de modificar a proposta de encaminhamento formulada (...) . Ademais, o impacto da aprovação parcial dessas metas seria de R$ 2.860,50 e R$ 10.191,03, respectivamente, o que representa o ínfimo percentual de 1,72% do valor dos recursos federais glosados.
O recorrente apresenta em sua peça recursal trecho de laudo de vistoria in loco, que ele afirma ter sido realizada pela Polícia Federal, nos termos que se seguem (peça 93, p. 17) , e aduz que o apurado pela Polícia Federal deveria ser considerado no cálculo do valor do débito a ele imputado (peça 93, p. 6-7) :
25. Assim, das 248 cisternas não localizadas, foram desconsideradas da análise as 15 da comunidade Malhada. Em seguida, procedeu-se ao método da constatação in loco nas 233 cisternas restantes. Devido ao grande número de cisternas, foi utilizado o método da amostragem para viabilizar a vistoria. Dessa forma, foram selecionadas 98 cisternas para serem visitadas de acordo com as prescrições da NBR 5426/1985 e da Orientação Técnica do Departamento de Polícia Federal nº 005-DITEC/DPF, de 10/10/2011.
26. Das 98 cisternas selecionadas, foram visitadas 54 cisternas e encontradas 49, representando um percentual executado de 90,74%. As cisternas não encontradas estão indicadas na Tabela 01. Ao extrapolar este percentual para as 233 cisternas, obtêm-se o número de 211 unidades executadas e 22 não executadas.
27. Portanto, após a análise dos dados da vistoria, a equipe pericial chegou ao seguinte resultado: das 522 cisternas previstas no contrato, apenas 485 foram efetivamente executadas, o que corresponde a 93% da execução física da obra e a R$ 549.443,90 da execução financeira.
Essa argumentação do recorrente com base no referido laudo foi refutada pela então denominada Secretaria de Controle Externo no Estado do Ceará (Secex/CE) , ora Secretaria do TCU no Estado do Ceará (SEC/CE) , nos termos da instrução de peça 81, que contou com a anuência do corpo diretivo daquela unidade técnica (peças 82 e 83) e do representante do MPTCU (peça 84) :
63. Outra alegação do responsável refere-se a laudo da Polícia Federal, que é citado em parte. Segundo tal laudo, de 233 cisternas não localizadas, aquele órgão selecionou amostragem de 98, visitou 54 e encontrou 49. Por amostragem, teria concluído que houve 93% da construção física. (...) , um laudo por amostragem não pode suprir a necessidade de comprovação da aplicação regular dos recursos do Convênio, a qual, como já foi afirmado, era encargo do responsável. Conclui-se que não são aceitáveis as alegações do Sr. Antônio Almeida Neto, mantendo-se as conclusões da instrução da peça 58, as quais são reproduzidas na proposta de encaminhamento abaixo.
O relator a quo acolheu o entendimento da unidade técnica, nos termos do voto condutor do acórdão guerreado, ressaltando que, in verbis:
18.	 Uma vez que o responsável não se desincumbiu do ônus de comprovar a execução do objeto pactuado, por meio dos instrumentos previstos no termo de convênio, é forçoso reconhecer que os recursos transferidos pela União não atingiram o objetivo almejado, o que constitui dano ao erário federal. Sendo assim, acompanho integralmente a proposta formulada pela Secex/CE e pelo MP/TCU.
Considero, ainda, que as 49 cisternas mencionadas como encontradas no excerto do referido laudo, apresentado pelo ora recorrente, não asseguram a existência de outras cisternas. Tampouco o laudo citado substitui as obrigações do convenente estabelecidas especialmente nos itens 2.2.13 e 2.2.14 da Cláusula Segunda do termo de convênio (peça 1, p. 88-110) :
CLAUSULA SEGUNDA - DOS DEVERES E DAS OBRIGAÇÕES
 (...) 
2.2 Do CONVENENTE:
 (...) 
2.2.13 inserir e manter atualizadas no Sistema de Informações Gerenciais do Programa de Cisternas (SIG-Cisternas) informações referentes a cada unidade construída e a cada família beneficiária, contendo, no mínimo, as informações constantes no modelo de formulário de "Registro de Cisterna Construída", fornecido pelo CONCEDENTE;
2.2.14 proceder, finalizada a construção da cisterna, ao registro das coordenadas de localização geográfica de cada cisterna construída, via GPS - Sistema de Posicionamento Global, e ao registro fotográfico da cisterna e do beneficiário, garantindo a sua visualização e da placa de identificação, conforme o modelo padrão de "Registro Fotográfico" fornecido pelo CONCEDENTE, que deverá integrar a prestação de contas do Convênio;
A despeito de não comprovar a entrega da totalidade das cisternas, o recorrente tem razão quando afirma que houve a aprovação parcial da execução física do aludido convênio, nos termos da Nota Técnica 51/2019, de 6/5/2019, acostada aos autos por ele próprio (peça 87) .
De fato, a Coordenação-Geral de Acesso à Água do Ministério da Cidadania, mediante a referida nota técnica (peça 87, p. 7) , procedeu à análise da execução física das metas previstas no plano de trabalho e aprovou: (i) a execução de 231 cisternas (44% do total da meta 1) , ante à suficiência das informações e/ou documentações apresentadas; (ii) a capacitação de 48 pedreiros (92% do total da meta 2) ; (iii) e a capacitação de 230 famílias em gerenciamento de recursos hídricos (44% do total da meta 3) . Todavia, aquela coordenação-geral registrou a necessidade de o convenente prestar novos esclarecimentos em relação a 291 cisternas não aprovadas (peça 87, p. 7) .
Consoante ressaltado pela Serur, a Coordenação-Geral de Acesso à Água do Ministério da Cidadania não aprovou a execução física de 291 cisternas, em razão de divergências nos termos de recebimento enviados, com desconexão entre os lotes de documentações, indícios de montagens e uso de Photoshop para criação de placas de identificação, divergências na construção das cisternas e nos canos, entre outras irregularidades consignadas na nota técnica (peça 87, p. 4-7) .
Em vista dessa análise, a Coordenação-Geral de Acesso à Água do Ministério da Cidadania concluiu por glosar os seguintes valores (peça 87, p. 8) : (i) R$ 329.377,08 referente à meta 1; (ii)  R$ 114,42 relativo à meta 2; e (iii) R$ 4.545,03 referente à meta 3.
Em atendimento à diligência realizada, nos termos do Ofício 10.145/2019-TCU/Secex-TCE, de 11/11/2019 (peça 108) , o Ministério da Cidadania procedeu à análise financeira complementar do Convênio 219/2008, nos termos da Nota Técnica Complementar 10/2020 - SE/SGFT/DTEDS/CGPC-D, de 3/2/2019 (peça 113) .
Nesse sentido, a Coordenação de Prestação de Contas Financeira do Ministério da Cidadania registrou que (peça 113, p. 6-8) :
11.2.4. Em relação ao valor recolhido à Conta Única do Tesouro Nacional [R$ 54.524,32], R$ 52.357,37 (cinquenta e dois mil, trezentos e cinquenta e sete reais e trinta e sete centavos) , se referem aos rendimentos de aplicação financeira auferidos e R$ 2.166,95 (dois mil, cento e sessenta e seis reais e noventa e cinco centavos) , referem-se ao saldo remanescente da contrapartida não utilizado (...) . 
11.2.5. Contudo, verificou-se que o convenente não obedeceu ao critério da proporcionalidade [R$ 590.841,36 corresponde a 96,81% e R$ 19.478,48 equivale a 3,19%] e devolveu aos Cofres da União os rendimentos cabíveis ao Município de Acopiara/CE, no valor de R$ 1.671,00 (um mil, seiscentos e setenta e um reais) e, ainda, recolheu, juntamente com os rendimentos de aplicação, o saldo remanescente de contrapartida no valor de R$ 2.166,95 (dois mil, cento e sessenta e seis reais e noventa e cinco centavos) e, desta forma, deverá o Órgão concedente abater o valor devido quando da quantificação do dano ao Erário (...) . 
Assim sendo, a Coordenação de Prestação de Contas Financeira do Ministério da Cidadania concluiu (peça 113, p. 8) que o responsável deve ser imputado em débito no montante de R$ 325.539,13 [R$ 329.377,08 - (R$ 1.671,00 + R$ 2.166,95) ].
Nesse escopo, tendo em vista as conclusões das análises procedidas pelo Ministério da Cidadania sobre a execução física e financeira do Convênio 219/2008, nos termos da Nota Técnica 51/2019, de 6/5/2019 (peça 87) , e da Nota Técnica Complementar 10/2020, de 3/2/2019 (peça 113) , acolho o entendimento da unidade técnica, que contou com a anuência do MPTCU, de dar provimento parcial ao presente recurso de reconsideração, a fim de reduzir o valor do débito imputado ao Sr. Antônio Almeida Neto para R$ 325.539,13, bem como reduzir proporcionalmente o valor da multa aplicada para R$ 50.000,00.
Feitas essas considerações, voto para que o Tribunal acolha a minuta de acórdão que ora submeto à deliberação do colegiado.
TCU, Sala das Sessões Ministro Luciano Brandão Alves de Souza, em 19 de maio de 2020.
Ministro VITAL DO RÊGO 
Relator